【裁判字號】    92,上易,309
【裁判日期】    921226
【裁判案由】    確認消費借貸關係不存在
【裁判全文】
臺灣高等法院臺南分院民事判決  九十二年度上易字第三０九號    Ｋ
      上  訴  人  第一商業銀行股份有限公司新營分行
      法定代理人  丙  ○  ○
      訴訟代理人  甲  ○  ○
      被  上訴人  乙  ○  ○
右當事人間請求確認消費借貸關係不存在事件，上訴人對於中華民國九十二年九月二
十三日臺灣臺南地方法院第一審判決（九十二年度訴字第一二六０號），提起上訴，
本院於九十二年十二月十六日言詞辯論終結，判決如左：
    主      文
上訴駁回。
第二審訴訟費用由上訴人負擔。
    事      實
甲、上訴人方面：
一、聲明：求為判決：（一）原判決廢棄。（二）被上訴人在第一審之訴駁回。（三
    ）第一、二審訴訟費用由被上訴人負擔。
二、陳述：除與原判決記載相同者予以引用外，並補稱：
（一）上訴人已對被上訴人聲請核發支付命令確定，應與確定判決生同一之效力，除
      有再審之事由，法院不得判斷支付命令有無違誤，此為判決之形式確定力。另
      本件如原確定支付命令之聲請，所應表明之原因事實，包括據以請求給付之實
      體請求權均相同，則亦發生實質之確定力，應屬一事不再理之範圍，被上訴人
      更行起訴應予駁回。
（二）被上訴人所留存之印鑑卡，既已記載茲將本人使用於各種票據、借據及一切憑
      證之印鑑蓋於背面，並留存為據，同時聲明凡各種票據、借據及一切憑證之印
      文與本留存印鑑相符，即生效力等語，自應依其留存印鑑所生之借款負償還之
      責。
（三）受領人係債權之準占有人者，以債務人不知其非債權人者為限，有清償之效力
      ，民法第三百十條第二項定有明文。關於名義上由被上訴人所借貸之新臺幣（
      下同）一百萬元，既撥入被上訴人之帳戶，縱認所撥款項係由訴外人沈吳澄香
      取款，應認上訴人已對被上訴人清償，上訴人已履行消費寄託契約之返還責任
      。
（四）上訴人依約將所借貸之一百萬元撥入被上訴人之帳戶，係由訴外人沈吳澄香領
      用，其關係是被上訴人與該訴外人間之事，上訴人依約行事並無不妥。
三、證據：除引用原審立證方法外，並補提出被上訴人之印鑑卡影本一份為證。
乙、被上訴人方面：
一、聲明：求為判決如主文所示。
二、陳述：與原判決記載相同予以引用之。
三、證據：引用原審立證方法。
丙、原審及本院依職權調閱原審新營簡易庭九十二年度營簡字第五十四號刑事案卷，
    及原審八十九年度促字第二０八九０號支付命令案卷，原審並依聲請傳訊證人沈
    吳澄香為證。
    理      由
一、被上訴人起訴主張：訴外人即被上訴人之姑姑沈吳澄香，於民國（下同）八十七
    年八月三日，未經被上訴人同意，持用被上訴人之印章、存摺，在借據上偽簽被
    上訴人之署押、及盜蓋被上訴人之印章，向上訴人借款一百萬元，約定於八十八
    年七月二十七日清償，使不知情之上訴人，誤認被上訴人曾授與借款代理權，而
    如數交付借款，嗣訴外人沈吳澄香清償期屆至無力清償，復於八十八年九月二十
    二日，再偽簽被上訴人之署押、盜蓋被上訴人之印章，與上訴人簽訂借款展期約
    定書，約定延展清償期至八十九年八月三日，嗣訴外人沈吳澄香屆期仍未清償，
    致上訴人在不知情之情況下，為上訴人向原審聲請核發八十九年度促字第二０八
    九０號支付命令確定，惟被上訴人並無向上訴人為系爭消費借貸之要約意思表示
    ，亦未授權訴外人沈吳澄香代理被上訴人與上訴人簽訂消費借貸契約及借款展期
    契約，兩造間並無消費借貸關係存在，被上訴人自不負返還借款義務，並有即受
    確認判決之法律上利益，為此提起本訴，求為判決兩造間之消費借貸關係不存在
    等語。上訴人則以：被上訴人於八十六年間，曾具名向上訴人借款一百萬元，並
    將存摺、印章交付訴外人沈吳澄香使用，顯已授權訴外人吳沈澄香，嗣被上訴人
    並未通知上訴人終止與訴外人沈吳澄香間之委任關係，故上訴人於八十七年八月
    三日，係在不知情下為系爭之借貸，且所貸放之一百萬元，係存入被上訴人之活
    期存款帳戶內，自不得因訴外人沈吳澄香，在借據及借款展期約定書中偽造文書
    ，即認兩造間消費借貸關係不存在，況上訴人曾聲請原審對被上訴人核發支付命
    令，被上訴人未於法定期間內提出異議，該支付命令對被上訴人部分既經確定，
    兩造間即無消費借貸關係不存在之確認問題等語，以資相抗。
二、首按民事訴訟法第二百四十七條所謂即受確認判決之法律上利益，係指因法律關
    係之存否不明確，致原告在私法上之法律地位有受侵害之危險，而此項危險得以
    對於被告之確認判決除去者而言，故確認法律關係成立或不成立之訴，茍具備前
    開要件，即得謂有即受確認判決之法律上利益，最高法院著有四十二年臺上字第
    一０三一號判例在案。本件上訴人以被上訴人於八十七年八月三日，向上訴人借
    款一百萬元，屆期未獲清償，主張對被上訴人有一百萬元及其利息、違約金之債
    權，聲請原審對被上訴人核發支付命令，既有原審八十九年度促字第二０八九０
    號支付命令及確定證明書在卷足稽，則被上訴人即受有於上開債權範圍內請求給
    付之危害，如不訴請確認該債權不存在，將致被上訴人私法上法律地位有受侵害
    之危險，故提起本件確認之訴，用以排除該危險，核與前揭說明，並無不合，應
    予准許，合先敘明。
三、經查被上訴人主張其於八十六年七月三十一日，曾出面為訴外人沈吳澄香向上訴
    人借款一百萬元，簽立借據、約定書，並留存印鑑，該一百萬元借款由上訴人撥
    入被上訴人所設之活期存款帳戶後，被上訴人將該帳戶之存摺、印鑑章，交由訴
    外人沈吳澄香方便取款使用，嗣該一百萬元借款於八十七年清償期屆至，已由訴
    外人沈吳澄香清償完畢。及訴外人沈吳澄香於八十七年八月三日，未經其授權，
    擅以被上訴人名義向上訴人借款一百萬元，並在借據上簽署被上訴人之署押、蓋
    用被上訴人之印章，嗣訴外人沈吳澄香屆期無力清償，乃於八十八年九月二十二
    日，又擅以被上訴人名義與上訴人簽立借款展期契約，在借款展期約定書上簽署
    被上訴人之署押、蓋用被上訴人之印章，嗣訴外人沈吳澄香屆期仍未清償，尚欠
    本金一百萬元及自八十九年一月三日起至清償日止，按年息百分之九．六四計算
    之利息，暨在六個月以內者按上開利率百分之十，超過六個月者按上開利率百分
    之二十計算之違約金。嗣訴外人沈吳澄香因連續行使偽造上開私文書，為原審以
    九十二年度營簡字第五十四號判處有期徒刑一年二月，緩刑四年確定等情。不惟
    有上開借據、借款展期約定書各一份存卷為憑，並據證人沈吳澄香迭在該刑案偵
    查中及本案原審審理時證述不移，而有該刑案全卷，及原審八十九年度促字第二
    ０八九０號支付命令卷可佐，復為上訴人所不爭執，自堪信實。惟被上訴人主張
    兩造間之上開消費借貸關係不存在，被上訴人無返還借款之義務，既為上訴人所
    否認，並以前開情詞置辯。從而本件所應審究者，厥為被上訴人前於八十六年間
    ，出名向上訴人借款一百萬元時，將存摺、印鑑章交由訴外人沈吳澄香方便取款
    使用之行為，是否已授權該訴外人日後得逕以被上訴人之名義借款；及被上訴人
    於八十六年七月三十一日，初次向上訴人借款時所留存之印鑑卡效力如何；暨上
    訴人聲請對被上訴人核發支付命令之效力如何等情而已。茲更詳細說明如下：
（一）觀諸上訴人辯稱被上訴人前於八十六年間，曾出名向上訴人借款一百萬元，並
      將存摺、印鑑章交付訴外人沈吳澄香使用，顯已授權該訴外人，被上訴人復未
      通知上訴人終止與該訴外人之委任關係，故上訴人於八十八年七月三日，係在
      不知情下為系爭之借貸，且所貸放之一百萬元，亦存入被上訴人之活期存款帳
      戶內，自不得徒以該訴外人在借據及借款展期約定書中偽造文書，即認兩造間
      之消費借貸關係不存在云云，似主張被上訴人於系爭借款有表見代理之適用。
      惟按由自己之行為表示以代理權授與他人者，對於第三人應負授權人之責任，
      必須本人有表見之事實，足使第三人信該他人有代理權之情形存在，始足當之
      。我國人民將自己印章交付他人，委託該他人辦理特定事項者，比比皆是，倘
      持有印章之該他人，除受託辦理之特定事項外，其他以本人名義所為之任何法
      律行為，均須由本人負表見代理之授權人責任，勢將危害社會交易之安全，此
      觀最高法院七十年臺上字第六五七號判決意旨即明。本件被上訴人縱於八十六
      年七月三十一日，曾出名為訴外人沈吳澄香向上訴人借款一百萬元，然在客觀
      上尚不足據為認定其有授權該訴外人，日後得逕以被上訴人名義再向上訴人借
      款之事實，且被上訴人將存摺、印鑑章交付該訴外人使用，充其量亦僅授權該
      訴外人得就該存摺帳戶為存、提款之用，客觀上亦不足據為授權日後得另為借
      款之認定，至上訴人雖於八十七年八月三日，將所貸放之一百萬元，撥入被上
      訴人之活期存款帳戶，然該帳戶之存摺、印章，均由該訴外人使用，既為上訴
      人所不爭執，亦不足認定上訴人有交付借款予被上訴人之情事，況該訴外人之
      行為，於刑事方面，業經法院以連續行使偽造私文書罪名判處罪刑確定在案，
      復有如前述，益證上訴人此部分之抗辯無足取信。
（二）被上訴人於八十六年七月三十一日，初次向上訴人借款時所留存之印鑑卡，載
      有：「茲將本人使用於各種票據、借據及一切憑證之印鑑蓋於背面，並留存為
      據，同時聲明凡各種票據、借據及一切憑證之印文與本留存印鑑相符，即生效
      力。」等語，固有該印鑑卡存卷為證。第以該印鑑卡留存之作用，應係針對兩
      造間往來之票據、借貸或其他交易，應以該留存之印鑑為據，尚難任意擴張解
      為因他人盜蓋印鑑章之犯罪行為，亦應由留存印鑑章之被上訴人負責。次觀諸
      上訴人所提附於臺灣臺南地方法院檢察署九十一年度發查字第一九四五號案卷
      （見第五十二頁）之財政部所定銀行放款業務八項改進原則（已於九十年三月
      二日廢止），其中第二條雖載有：「如有工商登記印鑑，銀行開放印鑑及戶籍
      機關印鑑證明書可資查核時，即可作為對保之依據，不必再辦對保，如有疑問
      ，始由行員親往對保。亦可以電話詢問保證人，經其口頭承諾後，再寄對保單
      請填妥寄回，以省手續。」等語，然此項簡化業務程序，係針對「關於擔保條
      件部分」，其規定內容亦係針對保證人之對保業務，並不適用關於主債務人即
      借款人之核貸部分，易言之，在第三人持他人印鑑章以他人名義借款時，借款
      人未出面，亦無授權書之情況下，尚難解釋亦有簡化僅核對原留印鑑規定之適
      用。則上訴人引財政部所定銀行放款業務改進原則之規定，以訴外人沈吳澄香
      於八十七年八月三日之借據，係蓋用被上訴人原留存之印鑑章，與被上訴人原
      所留存之印鑑相符，並據此主張上訴人為善意之第三人，被上訴人仍應負返還
      借款之責任，亦非有據。
（三）又上訴人另辯上訴人曾聲請原審對被上訴人發支付命令，被上訴人未於法定期
      間提出異議，該支付命令已確定，足認兩造間之消費借貸關係存在，並無消費
      借貸關係不存在確認問題乙節，既為被上訴人所否認，並經被上訴人主張未曾
      收受該支付命令，支付命令送達處所為訴外人沈吳澄香之住所，被上訴人並未
      居住該送達地址等語。卷查原審八十九年度促字第二０八九０號支付命令，對
      被上訴人部分之送達，係送達至臺南縣柳營鄉士林村三十八之二十四號，由訴
      外人沈田川收受，送達日期為八十九年六月二十日，此有送達證書附於該支付
      命令案卷足憑，且該送達地址並非被上訴人之住所，再參諸證人沈吳澄香在原
      審證稱：「乙○○於八十八年就沒有住在柳營鄉士林村三十八之二十四號，沈
      田川為其夫。」等語，益證被上訴人主張未曾收受支付命令乙情，核屬實情。
      而該支付命令對被上訴人既未經合法送達，即不生確定之效力，自無拘束被上
      訴人可言。上訴人認該支付命令已與確定判決生同一效力，而有一事不再理之
      適用，自非的論。
四、綜上所述，被上訴人主張八十七年八月三日之一百萬元借據，及八十八年九月二
    十二日之借款展期約定書，均為訴外人沈吳澄香偽簽被上訴人之署押、盜蓋被上
    訴人之印章所為，被上訴人未曾出面，亦未授權該訴外人代理借款，上訴人所撥
    付入被上訴人帳戶之一百萬元，亦由該訴外人使用，而未交付予被上訴人，既堪
    認定有如上述，且本件在客觀上復無表見代理之情事，從而被上訴人請求確認兩
    造間就上開一百萬元之消費借貸關係不存在，即為有理由，應予准許。原審本於
    同上之見解，為被上訴人勝訴之判決，經核認事用法並無不合。上訴人猶執陳詞
    指摘原判決不當，求予廢棄改判，為無理由，應予駁回。
五、末按訴訟費用，由敗訴之當事人負擔，民事訴訟法第七十八條定有明文。本件被
    上訴人起訴請求確認兩造間消費借貸關係不存在，上訴人以兩造間消費借貸關係
    存在，抗辯被上訴人應返還借款，上訴人既受敗訴判決，自應依法負擔訴訟費用
    。至上訴人以本件訴訟係因訴外人沈吳澄香引起，主張其所受訴訟費用之損失應
    由該訴外人負擔乙節，核屬上訴人得否另對該訴外人請求損害賠償之問題，要與
    本院核定本件訴訟費用之負擔無涉。又本件事證已明，兩造其餘攻擊防禦方法，
    對判決之結果已不生影響，爰不一一贅述，均附此敘明。
六、據上論結，本件上訴為無理由，應依民事訴訟法第四百四十九條第一項、第七十
    八條，判決如主文。
中      華      民      國    九十二    年     十二     月    二十六    日
                                      臺灣高等法院臺南分院民事第五庭
                                          審判長法官  游    明    仁
                                                法官  蘇    重    信
                                                法官  林    永    茂
右為正本係照原本作成。
不得上訴。
中      華      民      國    九十二    年     十二     月    二十九    日
                                        法院書記官  謝    素    嬿


司法院資訊處製作；財團法人民間司法改革基金會備份。
